【裁判字號】    97,消債更,929
【裁判日期】    971028
【裁判案由】    聲請更生程序
【裁判全文】
臺灣高雄地方法院民事裁定           97年度消債更字第929號
聲  請  人  甲○○
上列當事人因消費者債務清理條例事件聲請更生，本院裁定如下
：
    主  文
聲請駁回。
聲請費用由聲請人負擔。
    理  由
一、本件聲請人主張：其因消費借貸、信用卡契約，對金融機構
    負有債務合計新臺幣（下同）2,099,072 元，因有不能清償
    債務情事，前已提出債權人清冊，依中華民國銀行公會會員
    辦理消費金融案件無擔保債務協商機制，以書面向最大債權
    金融機構香港上海匯豐銀行請求共同協商債務清償方案。雖
    經協商成立，聲請人應月付18,171元，惟聲請人因患憂鬱症
    、類風濕關節炎等病致工作能力減損，而有不可歸責於己之
    事由致無法依協商條件清償；且其無擔保或無優先權之債務
    總額未逾1,200 萬元，復未經法院裁定開始清算程序或宣告
    破產，爰依法聲請更生等語。
二、按債務人與金融機構協商成立者，不得聲請更生或清算，但
    因不可歸責於己之事由，致履行顯有重大困難者，不在此限
    ；本條例施行前，債務人依金融主管機關協調成立之中華民
    國銀行公會會員辦理消費金融案件無擔保債務協商機制與金
    融機構成立之協商，準用前項之規定，消費者債務清理條例
    第151 條第5 項、第6 項分別定有明文。又聲請更生或清算
    不合程式或不備其他要件者，法院應以裁定駁回之，但其情
    形可以補正者，法院應定期間先命補正，復為同條例第8 條
    所明定。是依上之條文規定可知，債務人與金融機構協商成
    立債務清償方案後，即應由債務人按其條件履行，如因事後
    發生情事變更，在清償期間收入或收益不如預期，致該方案
    履行困難甚或履行不能，因不可歸責於己，始能例外准許債
    務人聲請更生或清算，以避免債務人任意毀諾已成立之協商
    ，濫用更生或清算之裁判上債務清理程序。從而，所謂「不
    可歸責於己之事由」，應係指客觀上聲請人之支出增多，或
    收入、收益減少，非其成立協商時所能預期，諸如物價上漲
    而成本增加、家屬患病等以致支出增加，或因病無法工作、
    僱佣之公司倒閉或裁員、失業、減薪等以致收入減少，均屬
    之。且衡量債務人或其受扶養人之生活費用時，亦應兼顧債
    權人利益，僅得核准較為基本之需求，對超過基本需求之主
    張，應不予准許。
三、聲請人於本件更生聲請前，已依金融主管機關協調成立之中
    華民國銀行公會會員辦理消費金融案件無擔保債務協商機制
    ，與債權人成立協商，同意自95年8 月起，分120 期，利息
    按週年利率3.88% 計算，每月償還18,171元等情，業據其提
    出協議書、無擔保債務還款計畫（卷第100 、101 頁）為證
    ；且聲請人已給付17期分期款，嗣於97年3 月間間毀諾之事
    實，亦有香港商香港上海匯豐銀行提出繳息明細表（卷第99
    頁）附卷可憑，堪認為真實。則依前揭條文之規定，聲請人
    自應有不可歸責於其之事由，致履行顯有重大困難之情形存
    在，始得向法院聲請更生或清算。
四、經查，聲請人以其患憂鬱症、類風濕關節炎等病致工作能力
    減損為由，主張履行上揭分期還款協議顯有重大困難，且不
    可歸責於聲請人之事實，固據其提出長庚紀念醫院診斷證明
    書、國軍高雄總醫院診斷證明書及傳家家庭診所診斷證明書
    （卷第21至23頁）為證。惟查，聲請人自94年5 月起即因精
    神焦慮至國軍高雄總醫院就診，然96年以後則再無因精神疾
    病就診之記錄，故尚難認其患有精神疾病為工作能力減損之
    事由之一。又聲請人主張其因所患之類風濕關節炎惡化而致
    工作能力減損云云，惟其自92年起即因患有類風濕關節炎而
    領有全民健保之重大傷病免自行部份負擔證明卡，有全民健
    康保險卡附卷為憑（卷第118 頁），則其患有類風濕關節炎
    顯非屬協商時所不能預期之事由。且縱聲請人之病情惡化，
    惟其95年度之收入為576,636 元，每月平均約為48,053元；
    97年1 至6 月之收入則為284,316 元，每月平均約為47,386
    元；有95、97年度特約商店交易明細表（卷第33、34、54至
    57頁）在卷可稽；既其於97年3 月毀諾時之收入與95年協商
    時之收入相差無幾，且其於毀諾前亦已繳納17期分期款，又
    無其他不可預料致支出增加或收入減少之事由，自難認聲請
    人具有不可歸責於己之事由，而致履行顯有重大困難之情形
    存在。故聲請人與金融機構既已成立協商，該協商條件應係
    由聲請人與最大債權銀行雙方協議所達成，在客觀事實並未
    有顯著變動之下，上述情事核屬聲請人在協商時可得預見，
    據以評估可否履行協商條件之事實，與「不可歸責於己之事
    由致履行顯有重大困難」之要件不符。另聲請人既有固定收
    入之履行能力，縱有履行不便，亦得經由個別債權銀行協商
    程序以求適當履債。準此，難認聲請人有何不可歸責於己致
    履行顯有重大困難之情形可言。
五、綜上所述，本件聲請人聲請更生，既無法立證證明其確於與
    金融機關達成前揭協商後，有不可歸責於己之事由致履行顯
    有重大困難，而違背消費者債務清理條例第151 條第5 項之
    規定，自不得聲請更生，應駁回其更生之聲請。
六、爰依消費者債務清理條例第8 條、第151 條第5 項、第15條
    、民事訴訟法第78條，裁定如主文。
中    華    民    國    97    年    10    月    28    日
                    民事鳳山分庭法  官  何悅芳
以上正本係照原本作成。
如不服本裁定，應於送達後10日內，向本院提出抗告狀並表明抗
告理由，如於本裁定宣示後送達前提起抗告者，應於裁定送達後
10日內補提抗告理由書（須附繕本）。
中    華    民    國    97    年    10    月    28    日
                                書記官  洪嘉慧


司法院資訊處製作；財團法人民間司法改革基金會備份。
